【裁判字號】    98,訴,801
【裁判日期】    980731
【裁判案由】    請求撤銷贈與行為等
【裁判全文】
臺灣臺南地方法院民事判決               98年度訴字第801號
原      告  台新國際商業銀行股份有限公司
法定代理人  甲○○
訴訟代理人  丁○○
被      告  乙○○
                        號
被      告  丙○○
上列當事人間請求撤銷贈與行為等事件，本院於民國98年7月21
日言詞辯論終結，判決如下：
    主  文
被告乙○○、丙○○間就如附表所示坐落於臺南市○○區○○段
三四七地號之土地，及其上同段七建號之建物（門牌號碼：臺南
市○○區○○路二段265 巷58弄15號），於民國九十六年一月二
十九日所為夫妻贈與之債權行為及於民國九十六年三月三日所為
所有權移轉之物權行為應予撤銷。
被告丙○○就前開如附表所示之土地及建物，經臺南市安南地政
事務所於民國九十六年三月三日以夫妻贈與為原因所為之所有權
移轉登記應予塗銷。
訴訟費用新臺幣柒仟肆佰玖拾元由被告負擔。
    事實及理由
一、本件被告二人受合法通知，未於言詞辯論期日到場，核無民
    事訴訟法第386條列各款情形，應依原告之聲請，由其一造
    辯論而為判決。
二、原告起訴略以：
(一)、依最高法院97年度第一次民庭會議，債權人行使撤銷權之目
    的，在使其債權獲得清償，故應以債權人因撤銷權之行使所
    受利益為準，原則上以債權人主張之債權額，計算其訴訟標
    的價額；但被撤銷法律行為標的之價額低於債權人主張之債
    權額時，則以該被撤銷法律行為標的之價額計算，合先敘明
    。
(二)、被告乙○○於民國（下同）92年5月間向原告申請卡號00000
    00000000000之現金卡，詎被告自96年3月後即繳款逾期不正
    常，目前消費記帳尚餘680794元整﹝內含消費本金新臺幣（
    下同）510915元整、利息169879元、違約金0 元整﹞，然未
    按期給付，目前已逾期達428 天，而同時竟於96年3 月3 日
    將如附表所示坐落於臺南市○○區○○段三四七地號之土地
    ，及其上同段七建號之建物（門牌號碼：臺南市○○區○○
    路二段265巷58弄15號，下稱系爭不動產）以贈與方式移轉
    登記予其配偶丙○○，故顯為蓄意損害銀行債權、脫產之行
    為。
(三)、按民法第244 條第1 項之規定「債務人所為之無償行為，有
    害及債權者，債權人得聲請法院撤銷之。」同條第4 項『債
    權人依第1 項或第2 項之規定聲請法院撤銷時，得並聲請命
    受益人或轉得人回復原狀』。債權人行使撤銷權，以其債權
    於債務人為詐害行為時，業已存在為限。又債務人所有財產
    除對於特定債權人設有擔保物權外，應為一切債務之總擔保
    ，倘債務人財產已不足清償一切債務時，而竟將財產贈與他
    人，且非用以清償具有優先受償權之債務，對於普通債權人
    ，即難謂無詐害行為（最高法院78年度台上字第1583號判決
    意旨參照）。
(四)、查，本件被告乙○○於96年3 月即開始逾期還款，其已明顯
    陷入財務困難，卻於96年3 月3 日竟將其所有之系爭不動產
    無償贈與及移轉登記於其配偶即被告丙○○所有，顯為蓄意
    害及債權之行為。所謂有害於債權，係指債務人所為之無償
    行為，致其責任財產減少，使債權處於不能或難於獲得清償
    之狀態，亦即指消極財產之總額超過積極財產之總額而言。
    按債權人撤銷權之成立，於無償行為，只須有客觀要件，即
    一、須有債務人之無償行為，二、須其行為有害於債權即可
    ，而所謂有害於債權謂減少債務人之一般財產，而致不能滿
    足債權人，如此債務人之資產狀態，謂之無資力，如何謂之
    無資力，通說見解認為於有害行為時，以債務人之財產不足
    滿足一般債權人之事實為必要。而認定債務人有無資力係以
    債務人自認其無資力，或停止支付事實皆可為証明方法（史
    尚寬，前揭書，第四六七頁參照），又有害於債權之事實，
    須債務人行為與無資力之發生有相當因果關係，債權人行使
    撤銷權時，須債務人在無資力之狀態。故債務人即被告乙○
    ○之行為明顯符合上述情形。
(五)、並聲明：如判決主文所示。
三、被告二人未於言詞辯論期日到場，亦未提出準備書狀作何聲
    明或陳述。
四、得心證理由：
(一)、按「債務人所為之無償行為，有害及債權者，債權人得聲請
    法院撤銷之，並得於聲請法院撤銷時，聲請命受益人或轉得
    人回復原狀」，民法第244 條第1 項、第4 項前段分別定有
    明文。且債權人依民法第244 條規定，撤銷債務人所為之無
    償行為者，祇須具備下列之條件：(1)為債務人所為之法律行
    為；(2)其法律行為有害於債權人；(3)其法律行為係以財產權
    為目的（最高法院42年台上字第323號判例要旨參照）。又
    按「債務人所有之財產，除對於特定債權人設有擔保物權外
    ，應為一切債務之總擔保，倘債務人財產已不足清償一切債
    務，而竟將財產贈與他人，且非用以清償具有優先受償債權
    之債務，對於普通債權人，即難謂無詐害行為，至於債務人
    是否明知該無償行為有害及債權則不論」（最高法院51 年
    台上字第302號判例反面意旨參照）。經查：
１、原告前開主張之事實，已據提出現金卡申請書及約定書影本
    、債權金額計算書、台南市安南地政事務所異動索引暨建謄
    影本乙份為證，核屬相符。被告未於言詞辯論期日到場爭執
    ，亦未提出書狀及證據作何答辯或陳述，綜上證據調查結果
    ，自堪信原告之主張真實。
２、被告前開無償行為具備下列之條件：(1)為債務人所為之法律
    行為；(2)其法律行為有害於債權人；(3)其法律行為係以財產
    權為目的。則被告乙○○將系爭不動產無償贈與其配偶即被
    告丙○○，原告即無從對被告乙○○之財產（即系爭不動產
    ）求償，將導致原告之債權不能受償，或增加行使之困難，
    顯屬有害於原告之債權。揆諸前揭說明，原告自得依民法第
    244條1項之規定，訴請撤銷被告乙○○、丙○○就系爭不動
    產所為贈與之債權行為及所有權移轉之物權行為，並基於同
    條第4項前段之規定，請求受益人即被告丙○○將以夫妻贈
    與為原因所為之所有權移轉登記予以塗銷，以回復原狀。
(二)、綜上所述，原告爰依民法第244 條第1 項、第4 項規定，訴
    請法院撤銷被告等人如附表所示之不動產所為之夫妻贈與及
    所有權移轉行為，並請求被告丙○○就附表所示之土地及建
    物經臺南市安南地政事務所於96年3 月3 日以夫妻贈與為原
    因所為之所有權移轉登記應予塗銷之主張，即屬有據，應予
    准許。
四、本件訴訟費用為7490元（即裁判費7490元），爰依民事訴訟
    法第87條第1 項裁判如主文所示。
五、據上論結：原告之訴為有理由，依民事訴訟法第385條第1項
    前段、第78條、第85條第1項、第87條第1項，判決如主文。
中    華    民    國    98    年     7    月    31    日
                  民事第一庭  法    官  曾鴻銘
以上正本證明與原本無異。
如對本判決上訴，須於判決送達後20日內向本院提出上訴狀。
中    華    民    國    98    年     7    月    31    日
                              書 記 官  盧昱蓁
附表：
┌─┬─────────────────────┬─┬────┬────┐
│編│土          地          坐          落    │地│面    積│權    利│
│  ├───┬────┬───┬───┬────┤  ├────┤        │
│號│縣  市│鄉鎮市區○  段  ○○段  │地    號│目│平方公尺│範    圍│
├─┼───┼────┼───┼───┼────┼─┼────┼────┤
│1 │臺南市│安南區  │海前  │      │347     │建│108.86  │全部    │
│  ├───┼────┴───┴───┴────┴─┴────┴────┤
│  │備考  │                                                          │
└─┴───┴─────────────────────────────┘
┌─┬──┬───────┬───┬─────────────────┬──┐
│編│    │              │建築式│      建物面積（平方公尺）        │權利│
│  │    │基  地  坐  落│樣主要├───────────┬─────┤    │
│  │建號│--------------│建築材│樓    層    面    積  │附屬建物主│    │
│  │    │建  物  門  牌│料及房│                      │要建築材料│    │
│號│    │              │屋層數│合                計  │及用途    │範圍│
├─┼──┼───────┼───┼───────────┼─────┼──┤
│1 │7   │臺南市安南區海│2層樓 │1 層：51.98           │          │全部│
│  │    │前段347 地號  │房、加│2 層：51.98           │          │    │
│  │    │--------------│強磚造│合計：103.96          │          │    │
│  │    │臺南市安南區海│、住家│                      │          │    │
│  │    │佃路二段265 巷│用    │                      │          │    │
│  │    │58弄15號      │      │                      │          │    │
│  ├──┼───────┴───┴───────────┴─────┴──┤
│  │備考│                                                                │
└─┴──┴────────────────────────────────┘


司法院資訊處製作；財團法人民間司法改革基金會備份。
